【裁判字號】    89,上,261
【裁判日期】    900130
【裁判案由】    塗銷土地抵押權登記
【裁判全文】
臺灣高等法院臺南分院民事判決  八十九年度上字第二六一號  ｊ
      上  訴  人  台灣省合作金庫
      法定代理人  甲  ○  ○
      訴訟代理人  黃  紹  文  律師
                  黃  溫  信  律師
                  徐  美  玉  律師
                  乙  ○  ○  .
      被  上訴人  丙  ○  ○  .
      訴訟代理人  郁  旭  華  律師
                  王  燕  玲  律師
右當事人間請求塗銷抵押權登記事件，上訴人對於中華民國八十九年七月三十一日臺
灣臺南地方法院第一審判決（八十八年度訴字第二○二○號），提起上訴，本院判決
如左：
      主      文
上訴駁回。
第二審訴訟費用由上訴人負擔。
      事      實
甲、上訴人方面：
  一、聲明：求為判決：
（一）原判決廢棄。
（二）被上訴人在第一審之訴駁回。
  二、陳述：除與原判決記載相同者，予以引用外，補稱：
（一）本件於民國（下同）八十二年十一月十七日，前來上訴人成功支庫辦理清償借
      款，除新台幣（下同）三百九十八萬元之提款單係由被上訴人之夫黃嘉益所填
      寫外，相關之作業則係由訴外人侯金池辦理，侯金池於原審已證稱：要還何筆
      款係伊告知，還款後亦係由成功支庫承辦人將轉帳傳票交付侯金池，侯金池並
      持郭田之印章交付承辦人員，在不動產抵押權登記備查簿上用印，以便領取清
      償證明等語；可見本件實際上前來辦理還款手續者係侯金池，而侯金池係美麗
      屋建設股份有限公司（以下簡稱美麗屋建設公司）之經理，該公司係向上訴人
      成功支庫辦理整批房屋貸款；本件系爭房屋名義上雖係郭田所有，但依證人林
      志鴻於八十九年二月十日所稱，郭田因係美麗屋建設公司之員工，故乃登記為
      郭田之名下；至相關之抵押貸款則均係侯金池辦理，伊為賣方之代理人，故侯
      金池於本件中應顯係以原所有人及借款人之地位辦理清償之事宜。至於清償借
      款之本金三百九十八萬元部分固係自黃嘉益之帳號內所支出，惟此僅係黃嘉益
      之妻丙○○，因向美麗屋建設公司購買系爭第四一之四二號房地，應履行支付
      買賣之價款，故由黃嘉益支付上開款項予美麗屋建設公司，並由美麗屋建設公
      司將該筆款項償還予上訴人。故此乃有證人侯金池所言，相關之付款手續及指
      定清償之借款，均係由伊辦理之情。原審認本件係第三人清償，顯與事實有誤
      ，先予敘明。
（二）如前所述，本件之借款既係由代表美麗屋建設公司之侯金池為之，上訴人是否
      有辦理清償借款錯誤之情形，自應以是否有違背美麗屋建設公司之指示以為斷
      。本件如侯金池當時係指定要償還之買賣標的為帳號○四六─九七一九九九之
      抵押借款（即被上訴人所主張之坐落臺南縣佳里鎮○○○段六九八之五五地號
      土地，及其上建號三○一、門牌號碼臺南縣佳里鎮海澄里番子寮四一之四二之
      建物），而由上訴人誤為清償另一筆○四六─○七一九九八號借款時，則何以
      上訴人於辦理清償手續後發給系爭借款之抵押債務清償證明，美麗屋建設公司
      均未提出任何之異議之理。又何以辦理塗銷抵押權之申請書上所列之不動產標
      示為坐落臺南縣佳里鎮○○○段六九八之五四地號土地，及其上建號三○○、
      門牌號碼臺南縣佳里鎮海澄里番子寮四一之四○之建物；再參以代為被上訴人
      及郭田間買賣契約訂立之代書均未提出任何之意見，亦不合情理。另如本件當
      初侯金池係指定要清償坐落臺南縣佳里鎮○○○段六九八之五五地號土地，及
      其上建號三○一、門牌號碼臺南縣佳里鎮海澄里番子寮四一之四二之建物，則
      既已清償完畢，何以事後經歷數年（迄八十七年），美麗屋建設公司竟仍繼續
      繳納該房地之房屋貸款，而亦未有任何之異議。再者，依林志鴻於八十九年二
      月十日在原審準備程序中所稱：郭田之另筆四一之四○號門牌房屋及建地，已
      於八十五年五月二十三日又轉讓過戶與訴外人初家濤（之前八十三年八月並曾
      另向銀行貸款），如真有清償錯誤之情形，當時不可能未發現，但證人林志鴻
      為脫免該公司所應負之責任，竟又稱當時未發現該房地上向上訴人借款業已清
      償，顯不合情理。依上所述，本件上訴人交付與清償人之相關證明文件，均係
      載明所清償者係帳號○四六─○七一九九八之抵押借款，辦理本件事務之侯金
      池及真正所有權人之美麗屋建設公司均未提出任何之異議，且已辦理相關之抵
      押權塗銷登記，並持續繳納○四六─九七一九九九帳號借款之本利達數年之久
      ，均未有任何之異議，直至伊無法續為繳納，房屋所有人即被上訴人經上訴人
      聲請裁定拍賣抵押物催繳貸款，向美麗屋建設公司提出質疑時，始主張當初係
      要清償○四六─九七一九九九帳號借款，並稱上訴人八十二年辦理清償借款時
      作業錯誤誤償另一筆貸款，顯係推託卸責之詞。
（三）證人黃嘉益於原審之準備程序中稱：伊未取得本件還款之第二聯收據存根；但
      被上訴人於原審之準備書狀內則自承有收取存根聯影本，嗣又改口稱不知道；
      證人侯金池乃又附合稱有收到收據。而前此第一次行準備程序時，被上訴人亦
      否認有收取收據，嗣又改稱只收到影本。惟依上訴人還款之作業程序，上訴人
      於收取還款人之金額後，會依還款人所提出之欲清償之借款之放款收入傳票辦
      理還款手續，輸入還款科目、借戶編號、金額等相關資料輸入電腦內沖帳，並
      將還款人所交付之傳票放入列印機內；電腦資料查詢相吻合，即會完成繳款沖
      帳；此時列表機即會在傳票第一聯下方列載完成該筆交易之帳號、金額及時間
      ；完成之後，承辦人並會在第二聯蓋收付章，將第二聯交付與還款人，此時始
      完成清償之手續。本件證人侯金池稱係在中午即完成交易，但實際上依傳票記
      錄所載係當日下午三時零二分始完成繳款交易；而被上訴人雖提出放款繳款存
      根影本，其上載明還款之借戶編號為○四六─九七一九九九；但查上開傳票之
      第一聯既係記載還款之借戶編號為○四六─○七一九九八，且當日繳納之利息
      款項為一萬五千零九十一元；則怎可能於第二聯之傳票存根會記載借戶編號為
      ○四六─九七一九九九，且利息僅有一萬零七百七十九元。可見被上訴人所提
      出之放款繳款存根影本實大有問題。
（四）本件依證人吳月英於原審之陳述，當時於第一次辦理時，係因查覺放款收入傳
      票訖息日並非當日，故無法辦理清償手續；並非如原審判決理由中所稱之放款
      收入傳票未載利息。而以放款收入傳票辦理清償手續，係依還款人之指示清償
      所欠之債務，如只有單一之一筆債務，清償何筆債務自然無爭議；但在多筆債
      務情形下，依民法第三百二十一條，自可由債務人指定。本件還款人於還款時
      ，既係提出借戶編號，○四六─○七一九九八之傳票，指定償還款，並繳納該
      筆債款所欠之利息，其表示清償該筆款項之意思自極為明確；上訴人依其指定
      ，將其提出之款項三百九十八萬元及交付之現金一萬零七百七十九元利息，償
      付上開其指定之借款，並開立繳款存根，乃係上訴人同意其返還借戶編號○四
      六─○七一九九八借款之表示，並辦理手續交付憑證；於斯時上訴人與還款人
      始就特定債務完成清償手續。就本件而言，此一清償手續之合致與完成係在八
      十二年十一月十七日下午三時零二分。原審乃以證人黃嘉益於該日中午十二時
      三十七分三十六秒已提款三百九十八萬元，且該筆款項下方載有對方科目為○
      四六─九七一九九九帳號，乃認於當時即已發生清償之效果，而忽略該款僅係
      提款，縱認已由上訴人受領，但尚有利息尚未交付，並未完成清償之手續，且
      之後由還款人提出利息時，係由還款人提出借戶編號○四六─○七一九九八之
      放款收入傳票，指示返還該筆款項，並由上訴人依其指示辦理清償手續並交付
      清償憑證。原審乃無視於此，卻仍認定該三百九十八萬元係用以清償編號○四
      六─九七一九九九之借款，顯有所誤。
（五）本件利息部份之一萬五千零九十一元係由證人侯金池所提出清償，已據證人於
      原審證述甚詳。而上開款項係借戶編號○四六─○七一九九八借款之利息，除
      可證明當時侯金池係拿該筆借款之傳票辦理清償手續，亦可證明其非清償借戶
      編號○四六─九七一九九九之借款利息（利息應為一萬零七百七十九元）；故
      本件被上訴人主張借款業已清償顯係錯誤。又如認本件借戶編號○四六─○七
      一九九八之借款業已清償，則借戶編號○四六─九七一九九九之借款即仍未清
      償，此二筆債務之債務人均係訴外人郭田，依上訴人與郭田於八十二年五月間
      就本件系爭土地建物設定最高限額抵押權之其他約定事項，其抵押物擔保之範
      圍包括債務人（即郭田）對上訴人現在及將來所負之借款、票款等一切債務；
      故系爭抵押權所擔保之範圍自包含借戶編號○四六─九七一九九九之借款債務
      ，該債務並未受清償而消滅，被上訴人主張塗銷系爭抵押權設定即無理由。
  三、證據：除援用於原審所提之證據外，補提解付入帳單、他項權利證明書、抵押
      權設定契約書（以上均為影本）及土地及建物登記謄本各一份為證。
乙、被上訴人方面：
  一、聲明：求為判決：上訴駁回。
  二、陳述：除與原判決記載相同者，予以引用外，補稱：
（一）依債務本旨，向債權人或其他有受領權人為清償，經其受領者，債之關係消滅
      ；又按債之清償，得由第三人為之；第三人之清償，債務人有異議時，債權人
      得拒絕其清償，但第三人就債之履行有利害關係者，債權人不得拒絕；民法第
      三百零九條、第三百十一條分別定有明文。因之，第三人之清償，債務人無異
      議時，債權人不得拒絕，蓋債務以得由第三人清償為原則，惟若就債之履行有
      利害關係之第三人為清償時，縱債務人有異議，債權人亦不得拒絕。本件被上
      訴人既為系爭第四一之四二號房屋之買受人，並辦妥所有權移轉登記，被上訴
      人之所以願代郭田向上訴人清償貸款，乃係本於系爭不動產買賣契約書之約定
      而為，其目的即欲清償系爭不動產之抵押債務，以塗銷抵押權之設定，而取得
      無權利瑕疵之不動產；倘因郭田無法清償系爭抵押借款，致上訴人實行抵押權
      ，則被上訴人所取得之系爭第四一之四二號房地將被拍賣。因之，被上訴人之
      清償系爭抵押債務即屬「就債之履行有利害關係之第三人」之清償。
（二）被上訴人於還款當日係委託配偶黃嘉益處理還款事宜，而黃嘉益係以其合庫存
      摺及填寫取款憑條之轉帳方式為給付；詳言之，黃嘉益係在取款憑條上填載帳
      號、金額，並簽名、蓋章後，由上訴人承辦人員吳月英依據放款收入傳票所載
      之000000000帳號填載於取款憑條上，並於當天十二時三十七分三十
      六秒為電腦扣帳之交易；以據上訴人所自承。則上訴人應於十二時三十七分三
      十六秒即受領由黃嘉益帳戶轉出之三百九十八萬元，並完成存摺登錄「轉帳支
      出$3,980,000」手續後，再保留取款憑條而將存摺、印章交還黃嘉益；由上開
      程序可知，黃嘉益存摺內原先之四百萬元業經上訴人為轉帳支出手續扣除三百
      九十八萬元後而結餘二萬元，故該三百九十八萬元確經黃嘉益提出給付而置於
      上訴人已受領之狀態，且依雙方之合意該三百九十八萬元應係清償系爭貸款之
      本金，尚無爭議，是系爭貸款本金三百九十八萬元應於上訴人完成存摺存款轉
      帳支出之扣款登錄時即生清償之效力。準此，該筆三百九十八萬元款項事實上
      係自黃嘉益帳戶內以轉帳方式清償系爭抵押借款之本金，客觀上即非由郭田所
      清償。而上訴人亦未舉證證明清償時有任何人言明係受郭田委任前往清償，上
      訴人辯稱：係債務人郭田前往清償云云，尚無可採。至於利息一萬零七百七十
      九元部分，係由侯金池於黃嘉益辦理轉帳時即以現金方式給付吳月英，業經證
      人侯金池於原審証述屬實，而侯金池係以賣方郭田之代理人身分前往清償，因
      之就利息部分，始係屬債務人郭田所清償。從而，上訴人猶指本件辦理還款手
      續及清償借款者均係侯金池云云，尚不足採。
（三）如前所述，本件借款本金三百九十八萬確係由就債之履行有利害關係之第三人
      即被上訴人委託其配偶黃嘉益自其合庫存摺帳戶轉帳支付，且黃嘉益填妥三百
      九十八萬元之取款憑條後，交由上訴人承辦人員吳月英，吳月英即根據放款收
      入傳票所載之000000000借戶編號填記於取款憑條下方「對方科目」
      欄，並辦理電腦扣帳交易。依此程序，上訴人即應依黃嘉益還款時之指示將轉
      帳扣款之三百九十八萬元轉入000000000借款帳戶。然上訴人竟將之
      轉入另筆亦為三百九十八萬元之000000000借款帳戶，難謂無重大疏
      失。至上訴人所指倘欲清償系爭四一之四二號不動產之借款，而誤辦為另筆四
      一之四○號不動產之借款，則何以事後美麗屋建設公司及承辦代書均未提出任
      何異議云云；按證人林志鴻於原審証稱：是合庫作業錯誤還錯房屋等語；另證
      人黃榮釧亦証稱：我沒有發現（塗銷的不是系爭房屋），我只有對債務清償証
      明書內容、他項權利証明書及抵押設定契約書相符，及核對印章，沒有注意這
      些資料不是系爭房屋資料，上開資料是合作金庫交給我的等語；此均係證人林
      志鴻誤為系爭抵押借款尚未清償，以及因郭田名下之四一之四○號房地已因此
      誤為塗銷抵押權之故，乃屬事後發生之事，尚難徒憑此等事實而反推系爭抵押
      借款尚未清償，上訴人所辯亦無可採。退步言，縱如上訴人所言當天下午有「
      來庫清償之人即侯金池」表示變更還款帳戶，惟系爭抵押借款本金三百九十八
      萬元即係由就債之履行有利害關係之第三人即被上訴人委託黃嘉益前往清償，
      則當僅黃嘉益有權變更還款帳戶，他人無權任意變更；因之其他人所為變更還
      款帳戶之表示，難認有效。
（四）依原審向台南縣佳里地政事務所調取之八十二年十一月三十日收件佳地字第一
      九六二七號四一之四○號房地之抵押權塗銷登記資料所示，其申請人係記載「
      所有權人丙○○」等字樣，所附之清償證明書及他項權利證明書則係塗銷八十
      二年佳地字第七九○三號抵押權登記（即四一之四○號房地，而非被上訴人買
      受之四一之四二號房地）；由此可知，本件應非上訴人所稱賣方詐欺所衍生之
      買賣糾紛，否則當時即八十二年十一月間，另筆第四一之四○號不動產之所有
      權人為郭田，其申請抵押權塗銷登記自應以所有權人郭田名義申請，而非以被
      上訴人為所有權人名義申請方是；倘係賣方勾結代書所為，於辦理第四一之四
      ○號房地抵押權塗銷手續時，亦毋需以被上訴人名義申請；況上訴人又無法舉
      證證明確係賣方代理人侯金池前往變更還款帳戶。則上訴人辯稱：本件係賣方
      勾結代書所生之糾紛云云，尚難遽信。
（五）又依被上訴人於原審所提出之放款繳款存根（利息收據）影本，已明確記載「
      科目046，借戶編號971999，摘要3,980,000，起息日821107，訖息日821117，
      期間10，利率9.75，利息10799，繳款金額3,990,779」，與原審證人侯金池證
      稱：當日中午辦理轉帳清償同時曾以現金一萬多元交付吳月英清償系爭四一之
      四二號房屋抵押借款所積欠利息等語相符。雖被上訴人無法提出該份放款繳款
      存根（利息收據）原本，惟該份「放款繳款存根」影本上已蓋妥吳月英收付款
      章，且有負責人林嘉苗印章，核與上訴人於原審提出「放款繳款存根」（按即
      收入傳票第二聯）之樣本相符；上訴人空言辯稱：該份「放款繳款存根」影本
      係出於偽造云云，自無可採。又上訴人指稱被上訴人無法提出0000000
      00帳戶放款繳款存根原本，而質疑清償之事實云云。惟收據固為證明債務清
      償之書證之一，然尚非證明債務清償之唯一証據；被上訴人於原審所舉取款憑
      條及黃嘉益合庫存摺（原本均當庭核對無誤，上訴人亦不爭執），已足以證明
      黃嘉益於八十二年十一月十七日自其三一六五五二合庫帳戶內，轉帳支出三百
      九十八萬元，再轉入000000000郭田帳戶內；故該取款憑條及存摺亦
      應與收據有同一之證據力，尚不得以被上訴人無法提出收據之原本，即認無清
      償之事實。
（六）另上訴人自原審迄今雖一再主張八十二年十一月十七日下午另有「還款人」表
      示要改償還另一帳戶（即000000000）之貸款，因該「還款人」持黃
      嘉益之存摺及取款憑條來償還貸款，且該兩筆貸款均為郭田所借，本金均為三
      百九十八萬元，所以吳月英同意其要求而變更還款之帳戶云云，則與事實不符
      。蓋：(1)上訴人所指「還款人」究係何人？有無為變更還款帳戶之表示？上訴
      人空言難實其說；況上訴人所舉證人即上訴人櫃台人員吳月英於原審已證稱：
      不記得了（早上去還款有幾人），渠不認識侯金池，侯金池是否在場不記得，
      不記得（早上、下午來的人是否相同）等語；另證人即上訴人帳務人員洪麗華
      亦證稱：郭田名下房地八十二年十一月十七日是否二次來找渠開立傳票已不記
      得了等語；證人侯金池亦否認當日下午曾再前往上訴人成功支庫，亦否認曾要
      求吳月英改清償郭田四一之四○號房屋之借款帳戶即「○四六─○七一九九八
      」號之抵押借款。上訴人於原審所舉證人吳月英、侯金池及證人洪麗華均無法
      證明當日下午侯金池有再前往上訴人成功支庫表示更改清償四一之四○號房地
      之事，上訴人之前揭主張即不足採信。(2)黃嘉益係於當天中午即持其印章、存
      摺，填寫取款憑條辦理轉帳，於十二時三十七分辦妥電腦扣帳之交易，已如前
      述；辦妥後存摺即由黃嘉益取回，取款憑條即應由合庫留執，則焉有可能於當
      天下午三時左右又有「還款人」持黃嘉益之存摺及取款憑條表示欲變更還款帳
      戶？上訴人說詞顯有矛盾。(3)退步言，縱如上訴人所言當天下午有「還款人」
      表示變更還款帳戶，惟下午之還款本為中午還款之延續，則中午來庫清償及以
      取款憑條轉帳之人均為黃嘉益，而不論中午或下午，上訴人之承辦人員均為吳
      月英，且取款憑條既已載明應轉帳至000000000帳戶，何以上訴人之
      承辦人員徒憑下午「還款人」之口頭表示，即同意變更轉帳帳戶，而忽略中午
      來庫清償及轉帳之人黃嘉益所出具取款憑條之書面指示？此殊與金融機關嚴謹
      作業手續有悖；是上訴人所辯變更還款帳戶乙節，率難遽以採信。
（七）依被上訴人於原審所舉黃嘉益合庫存摺登載「82-11-17，摘要：轉帳支出，提
      款$3,980,000，結餘20,000」等語，上訴人於原審並不爭執；易言之，黃嘉益
      係由其合庫存款三一六五五二帳戶當時存款四百萬元中，「先提款」三百九十
      八萬元，配合取款憑條下方所載對方科目000000000借戶編號，「再
      轉帳」至該借戶帳號，嗣經此轉帳支出後而結餘二萬元；是知黃嘉益當日中午
      以存摺及取款條辦理者乃「轉帳支出」，而非單純之提款。又該三百九十八萬
      元既經黃嘉益以轉帳方式提出給付，而置於上訴人櫃台人員已受領之狀態，且
      依雙方之合意該三百九十八萬元應係清償系爭貸款之本金（即取款憑條上所載
      000000000帳號），是系爭貸款本金三百九十八萬元應於上訴人櫃台
      人員完成存摺存款轉帳支出之扣款登錄時，即生清償之效力。至事後上訴人實
      際上有無將該筆三百九十八萬元轉入系爭貸款帳戶，端屬其內部作業手續，要
      非被上訴人所能掌握及瞭解；是縱該筆三百九十八萬元入錯帳號，亦不影響原
      先已生清償之效力。況款項既已交付上訴人櫃台人員受領，櫃台人員欲延至何
      時始將款項轉入借款帳戶，非清償人所得知，亦非清償人所得控制，如強將上
      訴人內部作業延宕之不利益或危險歸由清償人承擔，顯非公平。是上訴人辯稱
      須俟款項轉入借款帳戶即收入傳票上所記載之時間始生清償之效力云云，即無
      可採。又系爭貸款所生一萬零七百七十九元利息部分，係由證人侯金池以現金
      繳納給上訴人等情，業據其於原審證述在卷；準此，系爭不動產抵押貸款之本
      金及利息，應於八十二年十一月十七日中午即清償完畢。準此，上訴人主張不
      生清償效力云云，亦不足取。
（八）被上訴人否認上訴人所舉「其他約定事項」之真正，亦否認訴外人郭田對上訴
      人尚有其他債務存在。退步言之，即便郭田與上訴人間有為前述約定，僅為特
      定人與特定人間之債權契約而已，並無依物權公示原則登記於不動產登記簿謄
      本，被上訴人並不知悉，依法不生物權對世之效力。準此，上訴人尚不得執其
      與郭田間之約定，持之對抗被上訴人。再依原審卷附系爭六九八─五五地號土
      地、三○一號建物及另筆六九八之五四地號土地、三○○號建物登記簿謄本觀
      之，乃係兩筆不動產分別擔保其所設定之債權，雖其擔保之債權額同為最高限
      額四百八十七萬元，惟仍係兩筆不同之債權。本件系爭不動產所擔保之債權既
      已清償，俱如前述，且日後亦確定不會發生，則依最高法院七十五年台上字第
      二六二一號判決及七十六年度第三次民事庭會議決定意旨，應許抵押人請求塗
      銷抵押權設定登記。姑不論訴外人郭田對上訴人之另筆三百九十八萬元債務是
      否已存在，亦非本件系爭抵押權所應擔保之範圍。因之，本件上訴人上訴尚無
      理由。
（九）至於本件上訴人主張依訴外人郭田於八十二年五月二十六日，就本件系爭不動
      產設定最高限額抵押權時所為之其他約定事項第一條「本抵押權設定契約書之
      擔保物提供人所提供之本抵押物，其擔保範圍包括義務人、債務人對債權人台
      灣省合作金庫現在及將來所負之借款、票據、保証、開發國內外信用狀、損害
      賠償等一切債務」之約定，而辯稱：縱認系爭借款已清償，惟郭田尚對上訴人
      有其他債務存在，故依上開約定系爭抵押權不應塗銷云云。因上訴人所舉上開
      約定顯係屬概括最高限額抵押權約定，其違反抵押物之特定性、從屬性，並有
      背契約正義，俱如前述；自難認該約定為有效。是以本件最高限額抵押權契約
      雖定有存續期間，且其期間雖未屆滿，然其擔保之貸款債權所由生之消費借貸
      契約業於八十二年十一月十七日因清償完畢而消滅，已無既存之債權。又郭田
      既於抵押關係存續中之八十二年十一月九日將抵押物即系爭四一之四二號房地
      辦理所有權移轉登記與被上訴人，郭田已喪失其供擔保債務人之身分，兩造間
      就同一房地將來亦確定不再發生貸款債權，其擔保之存續期間內所發生之債權
      ，已確定不存在；則依抵押權之從屬性，自應許抵押物所有人即被上訴人塗銷
      抵押權設定登記，方符衡平法則。
  三、證據：除援用於原審所提之證據外，補提臺灣臺南地方法院八十六年度訴字第
      五十五號民事判決節本影本一份為證。
      理      由
一、按訴狀送達後，原告不得將原訴變更或追加他訴；但請求之基礎事實同一者，不
    在此限；民事訴訟法第二百五十五條第一項第二款定有明文。查本件被上訴人於
    起訴時係主張坐落台南縣佳里鎮○○○段第六九八之五五地號土地，及其上建號
    三○一號、門牌號碼台南縣佳里鎮海澄里番子寮四一之四二號建物（以下簡稱系
    爭四一之四二號房地），原為訴外人郭田所有，嗣出賣予被上訴人，並辦理所有
    權移轉登記。惟郭田曾向上訴人借款三百九十八萬元，並以系爭房地辦妥共同擔
    保本金最高限額四百七十八萬元抵押權登記；被上訴人即與郭田即約定房屋買賣
    之尾款由被上訴人會同郭田向上訴人清償前揭貸款代之，以塗銷上開設定之抵押
    權。嗣被上訴人委託配偶黃嘉益，攜其印章、存摺，偕同訴外人侯金池、黃榮釧
    共赴上訴人成功支庫辦妥系爭不動產抵押貸款之清償，郭田與上訴人間主債權之
    關係既已消滅，從權利之抵押權亦應歸於消滅，而聲明請求塗銷上開抵押權。嗣
    於原審八十九年四月十日具狀追加備位之訴，主張被上訴人之配偶黃嘉益既於上
    訴人處開戶，並以轉帳方式清償系爭抵押借款，則黃嘉益與上訴人間有委任關係
    ，如於八十二年十一月十七日所為之清償不生效力，亦係因上訴人承辦人員吳月
    英之過失所致，黃嘉益依委任及侵權行為之法律關係，請求上訴人賠償損害三百
    九十八萬元，而黃嘉益將上開請求賠償損害之債權讓與被上訴人；因之，請求上
    訴人給付被上訴人三百九十八萬元，及自八十二年十一月十七日起至清償日止，
    按年息百分之五計算之利息。上訴人雖對被上訴人為備位之訴之追加不同意，惟
    究其訴訟標的即請求法院判決之事項以察，其請求法院判決之基礎事實仍相同，
    且不甚礙被告之防禦及訴訟之終結。次按預備之合併者，謂同一上訴人對同一被
    上訴人，將理論上不相容之數請求，在同一訴訟程序合併主張。而將該項數請求
    定有順序，預慮在先順序之請求在法律上或事實上無理由時，即要求就後順序之
    請求加以裁判，如先順序之請求為有理由，則不要求就後順序之請求裁判。換言
    之，當事人提起之各訴，實質上應認為各個獨立之訴，如不具訴之合併要件者，
    法院應將各訴分別辦理，不得認其全部為不合法而以裁定駁回之（最高法院三十
    三年度上字第三一五五號判例參照）。則揆諸前揭說明，自應予准許，合先敘明
    。
二、本件被上訴人起訴主張：系爭第四一之四二號房地原為訴外人郭田所有，於八十
    二年十月十二日出賣予被上訴人，並於同年十一月九日完成所有權移轉登記。嗣
    因郭田曾於八十二年五月二十六日向上訴人借款三百九十八萬元，並於八十二年
    五月二十九日辦妥共同擔保本金最高限額四百七十八萬元抵押權登記；故被上訴
    人與郭田即約定房屋買賣之尾款三百九十八萬元，由被上訴人會同郭田向上訴人
    清償前揭貸款之給付方式代之，以塗銷上開設定之抵押權。嗣八十二年十一月十
    七日上午十一時許，被上訴人委託配偶黃嘉益攜其印章、存摺，偕同訴外人侯金
    池、黃榮釧共赴上訴人所屬成功支庫辦理系爭不動產抵押貸款之清償事宜，由黃
    嘉益填寫金額三百九十八萬元之取款憑條，並蓋其印鑑，自其合作金庫成功支庫
    活期儲蓄存款存摺三一六五五二帳號，以轉帳方式欲轉入系爭不動產抵押貸款0
    00－000000郭田帳戶，以清償系爭抵押貸款之本金三百九十八萬元。依
    該取款憑條下方所載「對方科目000－000000」及存摺登載「轉帳支出
    $3,980,000」等字樣觀之，被上訴人配偶黃嘉益提領之三百九十八萬元應係轉帳
    存入郭田之000－000000帳戶內無疑；且黃嘉益存摺內原先之四百萬元
    業經上訴人為轉帳支出手續扣除三百九十八萬元後，結餘二萬元；故該三百九十
    八萬元業經黃嘉益提出給付而置於上訴人已受領之狀態，且依雙方之合意該三百
    九十八萬元應係清償系爭貸款之本金，亦即系爭貸款本金三百九十八萬元應於上
    訴人完成存摺存款轉帳支出之扣款登錄時即生清償之效力。又系爭貸款所生一萬
    零七百七十九元利息部分，係由侯金池以現金繳納給上訴人，郭田與上訴人間主
    債權之關係既已消滅，依前揭說明，本件系爭從權利之抵押權亦應歸於消滅，自
    應予塗銷。爰本於債權關係消滅作用之抵押權塗銷請求權之法律關係，求為判決
    上訴人應將坐落台南縣佳里鎮○○○段第六九八之五五地號土地，及其上建號三
    ○一號，門牌號碼台南縣佳里鎮海澄里番子寮四一之四二號建物，於台南縣佳里
    地政事務所八十二年五月二十六日佳地字第七九○一號收件，八十二年五月二十
    六日所設定，共同擔保本金最高限額新台幣四百八十七萬元之抵押權登記予以塗
    銷等語。
三、上訴人則以：系爭四一之四二號房地及前揭四一之四○號房地均為郭田所有，於
    八十二年五月二十六日，由郭田分別以上開二棟房地各向上訴人借款三百九十八
    萬元，借款帳戶分別為「000－000000」號、「000－000000
    」號，並均分別於同日即八十二年五月二十九日設定擔保本金最高限額四百七十
    八萬元之抵押權登記。迄八十二年十一月十七日止，上開二筆抵押借款本金均清
    償，利息部分則系爭四一之四二號房地尚欠一萬零七百七十九元，而四一之四○
    號房地則尚欠一萬五千零九十一元。被上訴人於八十二年十一月十七日，由其配
    偶黃嘉益自其於上訴人合作金庫成功支庫活期儲蓄存款帳戶三一六五五－二號轉
    帳三百九十八萬元，指定轉入郭田以本系爭四一之四二號房地抵押借款之帳戶，
    借戶帳號為000－000000，用以清償借款；然被上訴人配偶之取款憑條
    ，僅能證明其於八十二年十一月十七日轉帳提款三百九十八萬元之事實，並不能
    據以推斷用以償還借款，因郭田或其所委任之人拿黃嘉益之存摺及取憑條來庫清
    償，當初來庫清償之人告知本庫存款記帳員吳月英欲償還000000000號
    帳戶，由吳月英填寫上去，並由吳月英在黃嘉益之取款憑條上以電腦扣帳三百九
    十八萬元後，由於要全部償還000－000000號帳戶之貸款，除本金三百
    九十八萬元外，另有利息一萬零七百七十九元，該來庫清償之人向吳月英表示所
    帶現金不夠，須回家拿才可全部償還，這個時間差，讓來庫清償之人動手腳，故
    該來庫清償之人再拿現金來繳利息時，又拿另一張原先已請本庫放款記帳人員查
    詢印錄好之000000000號之放款收入傳票，向吳月英表示要改償還00
    0000000號之貸款，因該來庫清償之人既然拿黃嘉益之存摺及取款憑條來
    償還貸款；依本庫內部之存款規則規定，本庫對於取款人是否為存摺名義人不負
    認定責任，而該兩筆貸款均為郭田所借，且本金均為三百九十八萬元，所以吳月
    英同意其要求，未在黃嘉益之取款憑條上更改對方帳號，而改償還郭田另一筆貸
    款（000000000號帳戶）。詎郭田取得上訴人發給另一筆貸款之清償證
    明書，並塗銷抵押權後，又以該房地於八十三年八月間向萬泰商業銀行貸款，嗣
    後又於八十五年四月間將該房地賣予第三人；自八十二年十一月十七日以來，被
    上訴人向郭田所買系爭房地之貸款本息，均由郭田在按月繼續攤還，直至八十八
    年五月間，該筆貸款因繳息不正常，上訴人銀行向鈞院聲請拍賣抵押物裁定時，
    被上訴人才發現上情，顯然賣方郭田當初賣屋時詐騙被上訴人，而被上訴人在購
    屋後未注意其產權是否清楚，顯有過失。雖黃嘉益所書立之取款憑條下方，有記
    載000－000000之貸方科目，但該提款單僅係供提款之用，而尚未完成
    轉帳，放款轉帳係於制作放款收入傳票時始完成，本件既無款項轉入郭田000
    000000號帳戶清償系爭抵押借款本金三百九十八萬及其利息，即不生清償
    之效力；況縱認已清償，因二筆債務之債務人均係訴外人郭田，依上訴人與郭田
    於八十二年五月間就本件系爭土地建物設定最高限額抵押權之其他約定事項，其
    抵押物擔保之範圍包括債務人（即郭田）對上訴人現在及將來所負之借款、票款
    等一切債務；故系爭抵押權所擔保之範圍自包含借戶編號○四六─九七一九九九
    之借款債務，該債務並未受清償而消滅，被上訴人主張塗銷系爭抵押權設定即無
    理由等語，資為抗辯。
四、按按依債務本旨，向債權人或其他有受領權人為清償，經其受領者，債之關係消
    滅；又債之清償，得由第三人為之，且第三人若就債之履行有利害關係者，債權
    人不得拒絕；再者，當事人互相表示意思一致者，無論其為明示或默示，契約即
    為成立；而解釋意思表示，應探求當事人之真意，不得拘泥於所用之辭句；民法
    第三百零九條、第三百十一條、第一百五十三條第一項及第九十八條分別定有明
    文。次按抵押權之設定在擔保債權之履行，故為從屬於主債權之權利，依附主債
    權而存在，除有民法第一百四十五條第一項規定之情形外，當於主債權因清償、
    抵銷、免除等原因全部消滅時，隨之歸於消滅。又最高限額抵押契約定有存續期
    間者，其期間雖未屆滿，然若其擔保之債權所由生之契約已合法終止、解除或以
    其他原因而消滅，且無既存之債權，而將來亦確定不再發生債權，其原擔保之存
    續期間內所可能發生之債權，已確定不存在，依抵押權之從屬性，應許抵押人請
    求塗銷抵押權設定登記，庶符衡平法則。另解釋當事人所立書據之真意，以當時
    之事實及其他一切證據資料為其判斷之標準，不能拘泥字面或截取書據中一二語
    ，任意推解致失真意（最高法院十九年度上字第二十八號判例、同院七十五年度
    台上字第二六二一號判決、同院七十六年度第三次民事庭會議決議參照）。末按
    當事人主張有利於己之事實者，就其事實有舉證之責任；民事訴訟法第二百七十
    七條亦定有明文；且主張常態事實者，就其事實無庸舉證，主張變態事者，應就
    變態事實負舉證義務，此為舉證責任分擔原則。又原告（即本件之被上訴人）對
    於自己主張之事實（即起訴事實）已盡證明之責後，被告（即本件之上訴人）對
    其主張，如抗辯其不實，惟並無確實證明方法或僅以空言爭執者，當然認定其抗
    辯事實之非真正，而應為被告不利益之裁判（最高法院十八年度上字第一六七九
    號及同院第二八五五號判例參照）。
五、查被上訴人主張系爭第四一之四二號房地，原為訴外人郭田所有，而於八十二年
    十月十二日出賣予被上訴人，並於八十二年十一月九日完成所有權移轉登記；惟
    因訴外人郭田曾於八十二年五月二十六日以該系爭房地向上訴人借款三百九十八
    萬元，並於八十二年五月二十九日向地政機關辦妥共同擔保本金最高限額四百七
    十八萬元抵押權登記，故被上訴人即與郭田約定系爭房地買賣價金之尾款三百九
    十八萬元之給付方式，由被上訴人會同郭田向上訴人清償前揭貸款代之，以塗銷
    前揭設定之抵押權。故於八十二年十一月十七日上午十一時許，被上訴人即委託
    其配偶黃嘉益，持其所有之印章、戶名「黃嘉益」之000000000000
    0帳號之活期儲蓄存款存摺，協同訴外人侯金池、黃榮釗至上訴人所屬之成功支
    庫，辦理系爭不動產抵押貸款之清償事宜，並由黃嘉益填寫金額為三百九十八萬
    元之取款憑條，並加蓋其印鑑後，向上訴人所屬承辦人員吳月英表示由戶名「黃
    嘉益」之0000000000000帳號活期儲蓄存款存摺內領取三百九十八
    萬元，辦理轉帳至郭田「000－000000」號借款帳戶，資為清償系爭四
    一之四二號房地之抵押借款三百九十八萬元；並由上訴人所屬承辦人員吳月英於
    該取款憑條上之「（貸）對方科目」欄上填寫「000－000000」，同時
    確已由黃嘉益之前揭活期儲蓄帳戶支取三百九十八萬元之事實，已據被上訴人於
    原審及本院審理時陳述在卷，並有其所提出之不動產買賣契約書、系爭土地及建
    物登記簿謄本、取款憑條、戶名「黃嘉益」之0000000000000帳號
    活期儲蓄存款存摺各一份及上訴人所提出之不動產抵押權登記備查簿、放款貸放
    登錄單、放款帳務序時紀錄明細表、借據、分戶交易明細表、取款憑條及放款收
    入傳票各一份（以上均為影本）在卷可憑（原審卷一第十至十九、四十、五十五
    、七十二至七十七頁），且為上訴人所不爭執，自屬真實。
六、另被上訴人主張其於八十二年十一月十七日上午十一時許，委託其配偶黃嘉益攜
    其印章、存摺，偕同訴外人侯金池、黃榮釧共赴上訴人所屬成功支庫辦理系爭不
    動產抵押貸款之清償事宜，由黃嘉益填寫金額三百九十八萬元之取款憑條，並蓋
    其印鑑，自其合作金庫成功支庫活期儲蓄存款存摺三一六五五二帳號，以轉帳方
    式欲轉入系爭不動產抵押貸款000－000000郭田帳戶，以清償系爭抵押
    貸款之本金三百九十八萬元。依該取款憑條下方所載「對方科目000－000
    000」及存摺登載「轉帳支出$3,980,000」等字樣觀之，被上訴人配偶黃嘉益
    提領之三百九十八萬元應係轉帳存入郭田之000－000000帳戶內無疑；
    且黃嘉益存摺內原先之四百萬元業經上訴人為轉帳支出手續扣除三百九十八萬元
    後，結餘二萬元；故該三百九十八萬元業經黃嘉益提出給付而置於上訴人已受領
    之狀態，且依雙方之合意該三百九十八萬元應係清償系爭貸款之本金，亦即系爭
    貸款本金三百九十八萬元應於上訴人完成存摺存款轉帳支出之扣款登錄時即生清
    償之效力之事實，亦據被上訴人於原審及本院審理時陳述在卷，並有其所提出之
    前揭取款憑條、戶名「黃嘉益」之0000000000000帳號活期儲蓄存
    款存摺影本各一份在卷可憑，再參諸上訴人對於黃嘉益存摺內原先之四百萬元業
    經上訴人為轉帳支出手續扣除三百九十八萬元，結餘二萬元乙情亦不爭執以察，
    自亦屬真實。至上訴人雖為前揭情詞之抗辯，惟此則為被上訴人所堅決否認，且
    查：
（一）上訴人銀行所屬成功支庫對於辦理清償抵押借款之作業程序，乃係由清償人先
      至放款帳務處，開立積欠本金及到清償日止利息之總金額之收入傳票二聯，再
      至櫃台辦理還款之手續；如以轉帳方式清償借款，則須先填寫取款憑條，並依
      收入傳票所記載欲清償之借款帳戶，填載在取款憑條內之對方科目項下，交由
      櫃台承辦人員在取款憑條上蓋章扣款，並在二聯式之收入傳票上蓋章後，將收
      入傳票第二聯即放款繳款存根交予清償人；嗣清償人則持借款人印章至放款承
      辦人員處，在不動產抵押權登記備查簿內預先蓋印章表示領回「債務清償證明
      書」，而於隔日再至上訴人處領取「債務清償證明書」之事實，已據證人即上
      訴人承辦放款人員呂文淵於原審證稱：「整個流程是存取款在一樓，放款是在
      二樓，先至放款帳務表明清償何筆借款，承辦員是洪麗華，然後洪麗華操作電
      腦開立收入傳票二聯都交給清償人，拿到樓下存款部門，看存摺有無錢，然後
      辦理轉帳償還貸款，若帳戶有錢就從中扣掉，然後會在收入傳票蓋章，第二聯
      給客戶作還款收據，第一聯送至放款部門，依據第一聯制作清償證明，通常客
      戶隔天即可拿到清償證明‧‧，是誰將郭田印章交給渠蓋在不動產抵押權登記
      備查簿上渠不記得了，‧‧‧蓋郭田印章是要領回清償證明時先蓋起來，八十
      二年十一月十七日清償時即先蓋，隔天才發清償證明，清償人何時拿清償證明
      不記得了，‧‧八十二年十一月十七日何時在備查簿上蓋郭田印章已經不記得
      了」等語（原審卷一第一六○頁反面、原審卷二第二五七頁反面）；而證人即
      上訴人承辦放款人員洪麗華於原審亦證稱：「當時任職成功支庫放款帳務，客
      戶來清償，其就列印所欠本金、利息，是放款收入傳票二聯，第一聯是放款收
      入傳票，第二聯是放款繳款存根」、「時間很久已不記得了（指八十二年十一
      月十七日是否有來找其辦清償郭田名下房地抵押借款手續），如果有人要辦理
      清償手續，客戶要拿借款明細卡來，借款明細卡是客戶借款時，銀行交給客戶
      所持有，郭田名下房地於八十二年十一月十七日是否二次來找渠開立傳票渠已
      不記得了」、「‧‧放款收入傳票是我列印的，只要借戶拿借款明細卡我就列
      印、等情（原審卷二第二五九頁反面、二六○頁）；另證人即上訴人櫃台承辦
      人員吳月英於原審復證述：「要清償借款，要先到放款部開傳票後到櫃台辦理
      ，要看是用現金或取款條，如以取款條，先寫取款條扣款，然後其在取款條記
      載對方科目，其根據還款人所提出的傳票記載對方科目，如果利息沒有繳到還
      款日，傳票就輸不進去」等語（原審卷二第一九三頁反面）在卷；且為上訴人
      所不爭執，自屬真實。準此而論，當認清償人以轉帳方式清償抵押借款，於清
      償人向上訴人之承辦人員表明欲清償何筆抵押借款，並經上訴人櫃台人員自清
      償人之取款帳戶扣款時，即為上訴人受領所清償之借款；如以現金方式清償，
      則以清償人將現金交付被告櫃台人員時，為上訴人受領所清償之借款，而生清
      償之效力。本件被上訴人確有於八十二年十一月十七日上午十一時許，委託其
      配偶黃嘉益，持其所有之印章、戶名「黃嘉益」之000000000000
      0帳號之活期儲蓄存款存摺，協同訴外人侯金池、黃榮釗至上訴人所屬之成功
      支庫，辦理系爭不動產抵押貸款之清償事宜，並由黃嘉益填寫金額為三百九十
      八萬元之取款憑條，並加蓋其印鑑後，向上訴人所屬承辦人員吳月英表示由戶
      名「黃嘉益」之0000000000000帳號活期儲蓄存款存摺內領取三
      百九十八萬元，辦理轉帳至郭田「000－000000」號借款帳戶，資為
      清償系爭四一之四二號房地之抵押借款三百九十八萬元；並由上訴人所屬承辦
      人員吳月英於該取款憑條上之「（貸）對方科目」欄上填寫「000－000
      000」，同時確由黃嘉益之前揭活期儲蓄帳戶支取三百九十八萬元，已如前
      述；則揆諸前揭說明，系爭不動產抵押貸款之本金及利息，應已於八十二年十
      一月十七日中午即清償完畢，殆無疑義。至於上訴人櫃台人員何時將所扣取之
      款項及所收取之現金，轉入銀行之借款帳戶，再於借款帳戶內登載還款紀錄，
      應認均純屬上訴人內部作帳程序，而與清償人無關；易言之，並不影響清償之
      效力。況清償款項既已交付上訴人櫃台人員受領，上訴人櫃台人員欲延至何時
      始將款項轉入借款帳戶，非清償人所能得知，亦非清償人所得控制，如欲強將
      上訴人內部轉、銷帳作業延宕之不利益或危險歸由清償人承擔，自顯非公平。
      因之上訴人辯稱：須俟款項轉入借款帳戶（即收入傳票上所記載之時間）始生
      清償之效力云云，尚不可採。
（二）又被上訴人確有於八十二年十一月十七日上午十一時許，委託其配偶黃嘉益攜
      其印章、存摺，偕同訴外人侯金池、黃榮釧共赴上訴人所屬成功支庫辦理系爭
      不動產抵押貸款之清償事宜，由黃嘉益填寫金額三百九十八萬元之取款憑條，
      並蓋其印鑑，自其合作金庫成功支庫活期儲蓄存款存摺三一六五五二帳號，以
      轉帳方式欲轉入系爭不動產抵押貸款000000000郭田帳戶，資以清償
      系爭抵押貸款之本金三百九十八萬元；並由上訴人承辦人員吳月英於取款憑條
      上之「（貸）對方科目」欄上填載「000000000」字語，且已由黃嘉
      益上開活期儲蓄帳戶支取三百九十八萬元之事實，已據被上訴人於原審及本院
      審理時陳述在卷；而證人即被上訴人之夫黃嘉益於原審已證稱：「其與代書黃
      榮釗、侯金池於上午十一點多、近十二點去的，其表明要還第四一之四二號房
      屋之抵押借款；拿傳票到櫃台辦，取款條是三百九十八萬元，利息一萬零七百
      多元是侯金池拿現金付給櫃台，當時就將還款手續辦妥，錢也扣妥了，下午就
      沒有再去了」等語（原審卷二第一九五頁反面）；證人侯金池於原審亦證述：
      「八十二年十一月十七日取款條是黃嘉益寫的及蓋章，當天其與黃嘉益及黃榮
      釗去二樓放款帳務找洪麗華列印四一之四二號房屋（傳票），然後去一樓轉帳
      ，在二樓時，有收入傳票三百九十八萬由黃嘉益拿至二樓寫取款單，要還四一
      之四二號，是由我們向承辦人員說要還四一之四二號之借款」、「利息欠一萬
      多元，是在二樓帳務部門就告訴我們的」、「是在買賣當天即約定遲延利息由
      建設公司負擔，一萬多元之利息錢是由我繳納，我平日習慣帶二萬多元現金，
      渠是當天近中午時在取款轉帳當時立即支付一萬多元現金清償利息，，‧‧（
      備查簿上郭田印章）當天是我持有的，我將印章交給呂文淵蓋於備查簿上，‧
      ‧辦好收入傳票第二聯是交給我，我再交給黃嘉益」等情（原審卷一第一一二
      頁反面、第一六三至一六四頁）；另證人即代書黃榮釗於原審則證稱：「番子
      寮四一之四二號買賣是我辦理的，三百九十八萬元抵押權是先過戶再由雙方會
      同至銀行清償，過戶完成就約定時間去辦理，八十二年十一月十七日我有會同
      雙方（被上訴人夫婦黃嘉益、侯金池），被上訴人本人有無去不記得了，清償
      手續是雙方自己處理還錢，以現金償還，由黃嘉益先匯錢到自己的成功支庫帳
      戶，一般情形是先查欠多少、利息多少，三百九十八萬元是黃嘉益自己開一個
      帳戶，再由黃嘉益帳戶轉帳至郭田帳戶清償，‧‧我知道兩造要辦四一之四二
      號之清償抵押借款」等語（原審卷一第一一三至一一四頁）在卷；自亦屬真實
      。再徵諸證人即被上訴人櫃台人員吳月英於原審之證稱：「要清償借款，要先
      到放款部開傳票後到櫃台辦理，要看是用現金或取款條，如以取款條，先寫取
      款條扣款，然後渠在取款條記載對方科目，渠根據還款人所提出的傳票記載對
      方科目，‧‧有一人渠已不記得他是誰，他拿黃嘉益存款簿、放款收入傳票於
      八十二年十一月十七日上午十一時三十七分到渠的櫃台，要辦還款，要還一筆
      抵押借款，取款條是何人寫的渠不知道，交給渠時已寫好了，‧‧我根據來還
      款之人所提出之傳票貸方科目000－000000號‧‧（取款條上有記載
      交易時間十二點三十七分三十六秒）是我輸入傳票的時間」等語（原審卷二第
      一九三頁反面）；亦與被上訴人所提出之前揭取款憑條上所載：「交易日期：
      82-11-17，交易時間：12:37:36」。另依被上訴人所提出之放款繳款存根（利
      息收據）影本，亦記載「科目046，借戶編號971999，摘要3,980,000，起息日
      821107，訖息日820017，期間10，利率9.75，利息10779，繳款金額3,990,779
      」互核相符；而解釋意思表示應探求當事人之真意，不得拘泥於所用之辭句，
      民法第九十八條已定有明文；亦即解釋當事人所立書據之真意，以當時之事實
      及其他一切證據資料為其判斷之標準，不能拘泥字面或截取書據中一二語，任
      意推解致失真意；且意思表示不明確，使之明確，屬意思表示之解釋；意思表
      示不完備，使之完備，則屬意思表示之補充；前者可減少爭議，後者可使意思
      表示之無效減至最低程度。故在解釋意思表示時，應以表意人所為表示行為之
      言語、文字或舉動，如無特別情事，應以交易上應有之意義或社會上一般人之
      通念而為解釋；易言之，如以與交易慣行不同之意思為解釋時，限於對話人知
      其情事或可得而知，否則仍不能逸出交易慣行的意義。故解釋意思表示尤須斟
      酌交易上之習慣及經濟目的，依誠信原則而為之（最高法院八十八年度台上字
      第一六七一號判決參照）以察；顯見當日黃嘉益、黃榮釗及侯金池已將系爭四
      一之四二號房屋抵押借款本金及利息之收入傳票交付上訴人櫃台人員吳月英，
      並由吳月英在取款憑條上對方科目欄填寫「000000000」號，再由黃
      嘉益存摺所支取三百九十八萬元指定轉入郭田之「000－000000」號
      借款帳戶清償抵押借款；而上訴人櫃台人員吳月英亦於八十七年十一月十七日
      上午十二時三十七分三十六秒完成交易扣款，亦無疑義。至於上訴人所提出之
      前揭收入傳票之第一聯（原審卷一第一三一頁）固記載還款之借戶編號為00
      0000000，且當日繳納之利息款項為一萬五千零九十一元，且被上訴人
      亦自承無法提出該份放款繳款存根（利息收據）之原本；惟經本院核閱該份「
      放款繳款存根」影本以察，其上確已蓋妥證人「吳月英」收付款章，且蓋有負
      責人「林嘉苗」印章（原審卷一第一二九頁）；而與上訴人提出之前揭「放款
      繳款存根」（即收入傳票第二聯）之樣本均相符；此外上訴人又無法提出其他
      確切之證據足資證明被上訴人提出之該放款繳款存根係出於偽造，或提出其他
      之證據供本院調查以實其說，自尚不能執此即採為有利於其之認定。
（三）被上訴人確為系爭第四一之四二號房屋及坐落台南縣佳里鎮○○○段第六九八
      之五五號土地之買受人，並已分別於八十二年十一月九日及八十二年十一月六
      日辦妥所有權移轉登記，已如前述，且為上訴人鎖不爭執；則倘因訴外人郭田
      無法清償系爭之抵押借款，致上訴人實行抵押權時，被上訴人所取得之系爭四
      一之四二號房屋及坐落台南縣佳里鎮○○○段第六九八之五五號土地將有被拍
      賣之虞，乃當然之理，易言之，被上訴人之清償系爭抵押權之債務，自屬「就
      債之履行有利害關係之第三人」之清償，應無疑義。而被上訴人於八十二年十
      一月十七日既委託黃嘉益偕同代書黃榮釗及賣方郭田之代理人侯金池前往上訴
      人所屬成功支庫，自黃嘉益在合作金庫成功支庫活期儲蓄存款第三一六五五二
      帳號，以轉帳方式清償系爭抵押貸款之本金三百九十八萬元；另侯金池亦於八
      同日亦前往上訴人所屬成功支庫，向上訴人放款帳務人員、存取款櫃台人員表
      示欲以轉帳方式清償系爭第四一之四二號房地之抵押借款，並由帳務人員列印
      系爭第四一之四二號房地抵押借款之本金及利息收入傳票二聯，再由櫃台人員
      依據該收入傳票將系爭第四一之四二號房地之借款帳戶記載於取款憑條上，表
      示取款後欲轉入之帳戶；再由上訴人雇用之櫃台人員於當日十二時三十七分三
      十六秒自黃嘉益之前揭帳戶內完成交易扣款；則揆諸前揭說明，就系爭第四一
      之四二號房地抵押借款之本金三百九十八萬元部分，應認於扣款同時已由上訴
      人受領利害關係第三人即被上訴人所為之給付，亦無疑義。至於利息一萬零七
      百七十九元，係由侯金池於辦理轉帳時即以現金方式給付吳月英，已據證人侯
      金池於原審證述屬實在卷，復如前述；因之被上訴人主張系爭第四一之四二號
      房地之抵押借款本金及利息已於扣款及給付現金時為上訴人所受領，該抵押借
      款債務已於其時歸於消滅等語，尚非虛妄，應堪採信。從而上訴人辯稱：本件
      債務係由債務人郭田或其委任之人清償云云，亦不可採。
（四）至上訴人雖辯稱：吳月英在取款憑條填寫對方科目「000000000」後
      ，因對方繳納利息之現金不夠，清償人未辦轉帳清償手續即離去，至當日下午
      侯金池又返回上訴人成功支庫，拿另一張由上訴人放款記帳人員洪麗華列印之
      「000－000000」帳號放款收入傳票向吳月英表示要改償還「000
      －000000」帳號即四一之四○號房地之抵押借款，因之吳月英即將黃嘉
      益存摺支取之三百九十八萬元，轉帳至郭田「000－000000」帳號內
      ，清償四一之四○號房地之抵押借款云云，且證人吳月英於原審亦附和其說（
      原審卷二第一九三反面至一九四頁）；惟查依證人即放款帳務人員洪麗華前揭
      所證：若有客戶前來清償，其就列印所欠本金、利息，而放款收入傳票有二聯
      ，第一聯是放款收入傳票，第二聯是放款繳款存根等語；既然上訴人於清償人
      清償時均會列印所欠本金及利息之收入傳票，則黃嘉益等人當時持交吳月英之
      傳票當已載明所欠之本金及利息，吳月英自可直接憑之輸入電腦即可，然證人
      吳月英卻證稱：因利息沒有繳到還款日，無法輸入傳票，再請清償人至二樓重
      新開一張利息連同本金到還款日之傳票云云，顯與事實不符，且互有矛盾，致
      難採信。至於證人吳月英指稱須至款項轉入借款帳戶即製作收入傳票之時間，
      始完成交易云云，此應認係指完作上訴人內部作業程序而言，尚與發生清償效
      力之時點係屬二事，自不能採為有利於上訴人之認定。況上訴人既自承當日黃
      嘉益、侯金池及黃榮釗等人係表示要辦理系爭第四一之四二號房第之抵押借款
      ，可見當時顯已明確表示清償系爭抵押借款之意思。再參諸證人即上訴人櫃台
      人員吳月英於原審亦僅證稱：「不記得了（指早上去還款有幾人），其不認識
      侯金池，侯金池是否在場不記得」、「不記得（指早上、下午來的人是否相同
      ）」等語；而證人即上訴人帳務人員洪麗華於原審亦僅證述：「郭田名下房地
      八十二年十一月十七日是否二次來找其開立傳票已不記得了」（原審卷二第二
      六○頁）；同時證人侯金池亦否認當日下午曾再前往上訴人成功支庫及曾要求
      吳月英改清償郭田四一之四○號房屋之借款帳戶即「000－000000」
      號之抵押借款乙情；此外上訴人又無法提出其他確切之證據供本院調查以實其
      說，自亦不能執此即採為有利於其之認定。至於系爭第四一之四二號房地之抵
      押權於八十二年十一月十七日以後雖由建造系爭房地之美麗屋建設公司繳納利
      息，且林志鴻亦開立面額三百九十八萬元支票欲清償系爭抵押借款，已據證人
      即美麗屋公公司負責人林志鴻於原審證述屬實，並有其提出支票及退票理由單
      影本一紙為憑（原審卷一第一六一反面至一六二、五十四頁）；惟證人林志鴻
      又證稱：「是合庫作業錯誤還錯房屋」等語，亦即此係證人林志鴻誤為系爭抵
      押借款尚未清償，以及因郭田名下之四一之四○號房地已因此誤為塗銷抵押權
      之故所致，均屬事後發生之事，衡情尚難徒憑此等事實即反推系爭抵押借款尚
      未清償。且退步言之，縱如上訴人所言當天下午有「來庫清償之人即侯金池」
      表示變更還款帳戶，惟系爭抵押借款本金三百九十八萬元既係由被上訴人委託
      黃嘉益前往清償，依法亦僅黃嘉益有權變更還款帳戶，他人無權任意變更，因
      之其他人所為變更還款帳戶之表示，對於被上訴人及黃嘉益當難認為有效；俇
      況此亦與一般金融機關嚴謹作業手續有悖，益徵其遽難採信。
（五）另經本院調閱原審向台南縣佳里地政事務所調取之八十二年十一月三十日收件
      佳地字第一九六二七號四一之四○號房地之抵押權塗銷登記資料以觀（原審卷
      一第八十九至一○七頁）；其申請人係記載「所有權人丙○○」等字，而所附
      之清償證明書及他項權利證明書則係塗銷八十二年佳地字第七九○三號抵押權
      登記（即四一之四○號房地，而非被上訴人買受之四一之四二號房地）；由此
      可知，本件應非上訴人所稱賣方詐欺所衍生之買賣糾紛，應堪採信；否則當時
      即八十二年十一月間第四一之四○號房地之所有權人為郭田，衡情其申請抵押
      權塗銷登記時，應以所有權人郭田名義申請，而非以被上訴人為所有權人名義
      申請方是；反之若係賣方勾結代書所為，則於辦理第四一之四○號房地抵押權
      塗銷手續時，亦毋需以被上訴人名義申請；且此益徵當時確係欲塗銷被上訴人
      買受之四一之四二號房地抵押權。再者，系爭抵押借款清償之時點既為上訴人
      受領給付自黃嘉益帳戶扣款及受領利息現金給付之時，而上訴人又無法證明確
      係侯金池於當日下午再前往變更還款帳戶；則上訴人嗣後竟予變更還款帳戶，
      並於當日十五時二分二十一秒時將黃嘉益帳戶內三百九十八萬元轉入「000
      000000」帳號內清償第四一之四○號抵押權，並於當日十五時一分五十
      四秒製作收入現金及利息一萬五千零九十一元之收入傳票，復於本金三百九十
      八萬元連同利息一萬五千零九十一元之收入傳票（第二聯）上蓋章，核發四一
      之四０○號房屋之債務清償證明書，致塗銷四一之四○號房地之抵押權，當均
      不影響系爭抵押借款已經清償之效力，亦無疑義。
（六）按最高限額抵押權所擔保債權之範圍，依民法第八百六十一條規定之意旨，當
      得由當事人自由約定之；惟是否得不劃定一定之範圍，此即涉及概括最高限額
      抵押權是否有效之問題。至所謂「概括最高限額抵押權」，係指抵押權人（債
      權人）與債務人間，無基本契約（一定之法律關係）為擔保債權發生之基礎關
      係，而將該當事人間所發生現在與將來之一切債權，在最高限額內予以擔保之
      最高限額抵押權。此種抵押權因當事人就擔保債權發生原因之基礎關係未加以
      限定，故債務人與抵押權人間所生之一切債權，例如因侵權行為或不當得利所
      生之偶發債務，均可能成為擔保之範圍，致使抵押人負擔不可預期之債務，自
      非妥當。且因擔保債權未劃定一定範圍，抵押物在最高限額範圍內受無限制之
      拘束，尤其在最高限額約定過高之情形，將使實際擔保債權額與最高限額間之
      抵押物交換價值陷於窒息狀態，致妨害其交換價值之有效利用，有違物盡其用
      之旨。加以在一般最高限額抵押權因就擔保債權限定一定之範圍，故後次序抵
      押權人或一般債權人就抵押物應負之擔保程度，可作相當之預測；反之，概括
      最高限額抵押權因未劃定擔保債權之範圍，不僅偶然發生之債權可隨時進入擔
      保範圍，甚至抵押權人得以不當方法蒐集無擔保債權、票據債權，列入擔保範
      圍，使上述預測陷於不可能，對於後次序抵押權人或一般債權人即有保護欠週
      之弊害。另概括最高限額抵押權之設定，常係經濟上強者之金融機關，以定型
      化契約之形式，使經濟上弱者之債務人不得不加以接受，抵押權人然後利用抵
      押物交換價值之獨佔，立於較諸其他債權人優勢之地位，形成壓迫經濟上弱者
      之不公平後果，有違社會正義之理想。再者，概括最高限額抵押權所擔保之不
      定債權，因無一定之基礎關係為其發生原因，該抵押權已無一定之法律關係可
      資從屬，顯已違反抵押權之「從屬性」，自難承認其為有效。況從理論言之，
      概括最高限額抵押權所擔保之債權，全無範圍之限定，已使擔保債權之特定性
      全面否定，而與現行抵押權之規定（即民法第八百六十條、第八百七十條）不
      符。同時概括最高限額抵押權之本質從投資擔保之立場而言，理論上亦應從授
      信之個性，限定擔保債權之範圍；而就利益衡量之考慮言之，概括最高限額抵
      押權有相當之弊害，已如上述，自不宜濫用契約自由原則，承認概括最高限額
      抵押權之有效，致後患無窮。而按我國民法雖未明文否認概括最高限額抵押權
      之效力，惟依高法院六十六年台上字第一○九七號判例內容，其僅對最高限額
      抵押權為定義，即認最高限額抵押契約，係指所有人提供抵押物對債權人訂立
      在一定金額限度內，擔保現在已發生或將來可能發生之債權之抵押權設定契約
      而言。此種抵押權契約定有存續期者，訂立契約之目的，顯在擔保存續期間內
      所發生之債權；易言之，債務人於抵押權契約所定存續期間內對債權人所負債
      務，於最後決算時，在最高限額內之債權，均有擔保效力；雖未明確否定概括
      最高限額抵押權之合法性。惟該院七十五年台上字第一○一一號判決，則指明
      最高限額抵押權擔保之債權應有一定範圍之限制，較為合理；且該院七十五年
      台上字第二六二一號判決更一步指出：「最高限額抵押權係為擔保原生公司於
      抵押權存續期間屆滿前，繼續向上訴人購貨所生之債權而設定，為原審依兩造
      所不爭而確定之事實。是則，如原生公司已不負欠上訴人貨款，而上訴人於該
      繼續性買賣契約將來可能取得之貨款債權，又因原生公司合法終止該買賣契約
      而確定的不再發生時，依抵押權之從屬性，故無不許塗銷該最高限額抵押權之
      理」。此外，最高法院七十六年二月十日七十六年度第三次民事庭會議決議亦
      認為：「最高限額抵押權契約定有存續期間者，其期間雖未屆滿，然若其擔保
      之債權所由生之契約已合法終止（或解除或以其他原因消滅），且無既存之債
      權，而將來亦確定不再發生債權，其擔保之存續期間內所可發生之債權，已確
      定不存在，依抵押權之從屬性，應許抵押人塗銷抵押權設定登記，庶符衡平法
      則」。另最高法院七十九年台上字第二三五一號判決復謂：「債務人提供所有
      不動產（抵押物）為擔保，以借用現金為目的，而與債權人設定最高限額抵押
      權，在抵押權存續期間內，陸續向債權人借用款項，於不逾約定最高限額之範
      圍內，固為抵押權效力所及。然債務人在此抵押關係存續中，將抵押物讓與第
      三人，並已為所有權移轉登記，此後即喪失其供擔保債務人之身分，如再向債
      權人借用款項，自非屬原抵押權所擔保之範圍。受讓人只須將抵押物所有權移
      轉登記前所擔保而已發生之債務，按約定之最高限額悉數清償，原設定之抵押
      權即應因而歸於消滅」。而本件上訴人主張依訴外人郭田於八十二年五月二十
      六日就本件系爭不動產設定最高限額抵押權時所為之其他約定事項第一條「本
      抵押權設定契約書之擔保物提供人所提供之本抵押物，其擔保範圍包括義務人
      、債務人對債權人台灣省合作金庫現在及將來所負之借款、票據、保証、開發
      國內外信用狀、損害賠償等一切債務」之約定，而辯稱：縱認系爭借款已清償
      ，惟郭田尚對上訴人有其他債務存在，故依上開約定系爭抵押權不應塗銷云云
      ；揆諸前揭說明，上訴人所舉上開約定顯係前述之概括最高限額抵押權之約定
      ，因其違反抵押物之特定性、從屬性，並有背契約正義，俱如前述，自難認該
      約定為有效。是以本件最高限額抵押權契約雖然定有存續之期間，且其期間雖
      未屆滿，然其擔保之貸款債權所由生之消費借貸契約業已於八十二年十一月十
      七日因清償完畢而消滅，而無既存之債權，亦如前述。又郭田既於抵押關係存
      續中即八十二年十一月九日及六日將抵押物即系爭第四一之四二號房地辦理所
      有權移轉登記讓與被上訴人，可見郭田已喪失其供擔保債務人之身分，兩造間
      就同一房地將來亦確定不再發生貸款債權，其擔保之存續期間內所發生之債權
      ，已確定不存在；依抵押權之從屬性，自應許抵押物所有人即被上訴人塗銷抵
      押權設定登記，方符衡平法則。因之上訴人之前揭辯稱仍不能採為有利於其之
      認定。
七、綜上所述，本件被上訴人主張系爭第四一之四二號房地原為訴外人郭田所有，於
    八十二年十月十二日出賣予被上訴人，並於同年十一月九日及六日完成所有權移
    轉登記。嗣因郭田曾於八十二年五月二十六日向上訴人借款三百九十八萬元，並
    於八十二年五月二十九日辦妥共同擔保本金最高限額四百七十八萬元抵押權登記
    ；故被上訴人與郭田即約定房屋買賣之尾款三百九十八萬元，由被上訴人會同郭
    田向上訴人清償前揭貸款之給付方式代之，以塗銷上開設定之抵押權。嗣八十二
    年十一月十七日上午十一時許，被上訴人委託配偶黃嘉益攜其印章、存摺，偕同
    訴外人侯金池、黃榮釧共赴上訴人所屬成功支庫辦理系爭不動產抵押貸款之清償
    事宜，由黃嘉益填寫金額三百九十八萬元之取款憑條，並蓋其印鑑，自其合作金
    庫成功支庫活期儲蓄存款存摺三一六五五二帳號，以轉帳方式欲轉入系爭不動產
    抵押貸款000－000000郭田帳戶，以清償系爭抵押貸款之本金三百九十
    八萬元。且黃嘉益存摺內原先之四百萬元業經上訴人為轉帳支出手續扣除三百九
    十八萬元後，結餘二萬元；故該三百九十八萬元業經黃嘉益提出給付而置於上訴
    人已受領之狀態，且依雙方之合意該三百九十八萬元應係清償系爭貸款之本金，
    亦即系爭貸款本金三百九十八萬元應於上訴人完成存摺存款轉帳支出之扣款登錄
    時即生清償之效力。又系爭貸款所生一萬零七百七十九元利息部分，係由侯金池
    以現金繳納給上訴人，郭田與上訴人間主債權之關係既已消滅，本件系爭從權利
    之抵押權亦應歸於消滅，自應予塗銷。爰本於債權關係消滅作用之抵押權塗銷請
    求權之法律關係，請求判決上訴人應將坐落台南縣佳里鎮○○○段第六九八之五
    五地號土地，及其上建號三○一號，門牌號碼台南縣佳里鎮海澄里番子寮四一之
    四二號建物，於台南縣佳里地政事務所八十二年五月二十六日佳地字第七九○一
    號收件，八十二年五月二十六日所設定，共同擔保本金最高限額新台幣四百八十
    七萬元之抵押權登記予以塗銷；為有理由，應予准許。原審為被上訴人勝訴之判
    決，於法並無不合；上訴人上訴意旨指摘原判決不當，求予廢棄改判駁回被上訴
    人在第一審之訴，為無理由，應予駁回。
八、又本件待證事實已臻明確，兩造其餘攻擊防禦方法及舉證，對判決之結果已不生
    影響，爰不一一詳為審酌，附此敘明。
九、據上論結，本件上訴為無理由，依民事訴訟法第四百四十九條第一項、第七十八
    條判決如主文。
中      華      民      國    九  十    年      一      月    三十      日
                                    臺灣高等法院臺南分院民事第四庭
~B1審判長法官  張    世    展
~B2      法官  吳    上    康
~B3      法官  蘇    清    恭
右為正本係照原本作成。
如對本判決上訴，須於判決送達後二十日內向本院提出上訴狀，其未表明上訴理由者
，應於上訴後二十日內向本院提出上訴理由書。
中      華      民      國    九  十    年      二      月      五      日
~B法院書記官  廖    英    琇


司法院資訊處製作；財團法人民間司法改革基金會備份。
